臺灣高等法院臺中分院民事判決
111年度重上更一字第24號
上  訴  人  林佳穎  
訴訟代理人  李宗瀚律師
被上訴  人  蕭鈞天  
上列當事人間請求塗銷所有權移轉登記等事件，上訴人對於民國
108年4月22日臺灣南投地方法院107年度重訴字第4號第一審判決
提起上訴，並爲訴之追加，經最高法院發回更審，本院於111年8
月30日言詞辯論終結，判決如下：
    主      文
一、原判決關於駁回上訴人後開第二項之訴部分，及該部分假執
    行之聲請，暨訴訟費用之裁判（除確定部分外）均廢棄。
二、被上訴人應給付上訴人新臺幣（下同）231萬5,000元，及自
    民國107年3月1日起至清償日止按年息5%計算之利息。
三、被上訴人應給付上訴人250萬元，及自民國109年3月3日起至
    清償日止按年息5%計算之利息。  　　
四、其餘上訴、追加之訴及其假執行之聲請均駁回。
五、第一審（除確定部分外）訴訟費用，由被上訴人負擔；第二
    審（含追加之訴）及發回前第三審訴訟費用（均除確定部分
    外），由被上訴人負擔66%，餘由上訴人負擔。
六、本判決第二、三項命被上訴人給付部分，於上訴人以160萬 
     5,000元為被上訴人預供擔保後得假執行，但被上訴人如以
      481萬5,000元為上訴人預供擔保，得免為假執行。
    事實及理由
壹、程序方面：
一、上訴人於原審主張被上訴人自民國104年12月起至106年8月
    止，以開立之支票、本票屆期無力清償，及爲支付茶農工資
    、購買農藥、支付地租，及以清償名下不動產設定抵押權借
    款之本息等爲由向上訴人借貸，積欠1,215萬2,861元未清償
    （上訴人就附表三所示以外部分已不請求或敗訴確定，非本
    院審理範圍）。上訴人迄至前審109年3月2日具狀追加請求
    於104年1月23日爲被上訴人代償詹○○500萬元債務（見前審
    卷一第193至195頁），被上訴人無異議而爲本案言詞辯論，
    此部分追加非屬上訴範圍，上訴人就此部分誤爲上訴聲明，
    先予敘明。       
二、被上訴人經合法通知，未於言詞辯論期日到場，核無民事訴
    訟法第386條所列各款情形，爰依上訴人之聲請，由其一造
    辯論而為判決。
貳、實體方面：　　
一、上訴人主張：
  ㈠被上訴人（原名蕭筆詩、蕭煜騰）與其祖母蕭陳雲於民國103
    年9月向訴外人詹○○借款500萬元，爲擔保債務而以附表一所
    示不動產（下稱系爭不動產）設定附表二所示之抵押權（下
    稱系爭抵押權），被上訴人爲清償債務向上訴人借款，上訴
    人交付臺灣新光商業銀行永安分行（下稱新光銀行）104年1
    月23日簽發之面額500萬元之本行支票予詹○○兌領後，已塗
    銷系爭抵押權（下稱系爭500萬元債務）。又被上訴人向上
    訴人借款如附表三所示之231萬5,000元，供其支付所簽發之
    支票票款或其他用途，上訴人因而匯款201萬元至被上訴人
    之南投縣○○鎮○○00000000000000號帳戶（下稱竹山鎮農會帳
    戶）及交付現金30萬5,000元。以上借款合計731萬5,000元
    迄未清償，如認非屬借貸關係，被上訴人亦屬不當得利，爰
    依消費借貸、不當得利之法律關係，擇一請求被上訴人給付
    。
　㈡原審就附表三所示債務駁回上訴人之請求，上訴聲明：⑴原判
    決除確定部分外廢棄。⑵被上訴人應給付上訴人231萬5,000
    元及自起訴狀繕本送達翌日起至清償日止按年息5%計算之利
    息。⑶願供擔保請准宣告假執行。另上訴人於前審追加請求
    給付系爭500萬元本息，追加聲明：⑴被上訴人應給付上訴人
    250萬元及自起訴狀繕本送達翌日起至清償日止按年息5%計
    算之利息。⑵願供擔保請准宣告假執行（上訴人逾上開請求
    部分業已敗訴確定，非本院審理範圍，不予贅述）。
二、被上訴人未於本院到庭，據其於原審及前審之答辯：　　
  ㈠系爭500萬元債務係被上訴人繼母游雅茜（105年5月9日死亡
    ）生前向詹○○借款，游雅茜央求被上訴人及蕭陳雲共同簽署
    500萬元借款契約書，並提供系爭不動產設定系爭抵押權，
    被上訴人及蕭陳雲未曾收到任何款項，且爲清償系爭抵押權
    債務，將系爭不動產移轉登記予訴外人余○○，由余○○代償50
    0萬元債務，非由上訴人代償。
　㈡附表三編號1所示債務確係被上訴人向上訴人借貸，其餘編號
    2至15所示債務均係游雅茜向上訴人借貸。因游雅茜向被上
    訴人借票使用，上訴人乃將借款直接滙入被上訴人竹山鎮農
    會帳戶，並非被上訴人向上訴人借款。
　㈢上訴人未能證明兩造間有借貸合意，上訴人請求清償借款應
    無依據；上訴人亦未舉證因給付而受損害，致被上訴人獲取
    利益，亦不得請求被上訴人返還不當得利等語，資為抗辯。
    答辯聲明：上訴及追加之訴均駁回。
三、本院判斷：　　
  ㈠系爭500萬元債務部分：
　⑴按第三人清償債務人之債務，使債務因而消滅，倘別無其他
    法定或契約上之求償依據時，該第三人非不得依不當得利之
    規定，向受有債務消滅利益之債務人為請求，以回復其責任
    財產歸屬分配之衡平（最高法院110年度台上字第2991號判
    決意旨說明）。
　⑵經查，被上訴人與蕭陳雲共同向詹○○借貸500萬元，有借款契約書可稽（見前審卷一第199至201頁) ，被上訴人亦自認借款契約書上之簽名爲真正。另依詹○○具狀說明「附件一所示借款契約書爲委由承辦代書與蕭筆詩、蕭陳雲所簽」、「蕭筆詩、蕭陳雲二人與本人借款，於103年9月11日辦理蕭筆詩所提供土地：竹山鎮仁德段76地號及竹山鎮秀林段201地號等2筆，蕭陳雲所提供建物：竹山鎮秀林段232建號設定抵押。」等情，並有詹○○之陳報狀、滙款資料及被上訴人簽收之領款收據附卷可稽（見前審卷一第202頁、卷二第55至57頁），足認被上訴人、蕭陳雲與詹○○間，確有500萬債務並因而設定系爭抵押權。被上訴人抗辯係游雅茜向詹○○借貸，且未收受詹○○借貸款項云云，尚難採信。
　⑶又查，經本院向南投縣竹山地政事務所調閱系爭抵押權登記
    及塗銷等相關資料，可知被上訴人、蕭陳雲先以系爭不動產
    於103年9月10日，申請設定登記系爭抵押權予詹○○，於104
    年1月23日檢附詹○○出具之債務清償證明書，申請塗銷系爭
    抵押權登記，而於同年1月26日完成塗銷登記（見本院卷第7
    3至100頁），則系爭抵押權確因於104年1月23日債務清償而
    得以塗銷登記。
　⑷再查，上訴人主張其於104年1月23日向新光銀行購買500萬元
    銀行支票，並提出其新光銀行嘉義分行帳號0000000000000
    帳戶交易明細爲證（見前審卷一第291號），再據詹○○具狀
    說明：「蕭筆詩、蕭陳雲二人於104年1月23日交付還款支票
    乙紙500萬元」（見前審卷二第55頁），經前審向新光銀行
    函詢結果，500萬元支票兌現帳戶爲詹○○帳戶（見前審卷一
    第303至307頁），則上訴人主張其向詹○○代償系爭500萬元
    債務，應可採信。至於被上訴人抗辯代償債務之人係余○○云
    云，經證人余○○於本院證述：他不知道蕭鈞天向詹○○借錢的
    事，他沒有幫蕭鈞天還錢給詹○○；在3、4年前他向蕭鈞天購
    買系爭不動產，約500萬元上下，他一部分付現金，一部分
    幫蕭鈞天償還台灣中小企業銀行的貸款等語（見本院卷第63
    至64頁）。由上開證人余○○所述可知，被上訴人抗辯代償積
    欠詹○○債務之人係余○○，顯非真實。
　⑸按依民法第272條規定：數人負同一債務，明示對於債權人各
    負全部給付之責任者，為連帶債務；無前項之明示時，連帶
    債務之成立以法律有規定者為限。查，被上訴人與蕭陳雲係
    共同簽立借款契約書，契約書上並未約定爲連帶債務關係（
    見前審卷一第199至201頁)，上訴人亦未舉證證明被上訴人
    與蕭陳雲應負連帶清償責任。又金錢債務之給付既係可分，
    則上訴人代爲清償500萬元債務，被上訴人所受之利益爲二
    分之一即250萬元。
　⑹基上，上訴人爲被上訴人清償250萬元債務，使被上訴人積欠
    詹○○之債務因而消滅，被上訴人雖否認其向上訴人借貸，惟
    被上訴人並未說明其受清償250萬元債務之利益，有何法律
    上或契約上之依據，揆諸前揭最高法院判決意旨說明，上訴
    人主張依不當得利規定向被上訴人請求返還250萬元，即有
    所據，逾此範圍之請求，即無理由。上訴人請求就消費借貸
    、不當得利擇一爲其勝訴之判決，本院認其依不當得利請求
    上開250萬元應准許部分有理由，就消費借貸部分即無審酌
    必要。至於其餘250萬元部分，上訴人並未舉證證明其與被
    上訴人間有借貸關係，上訴人主張依借貸關係爲請求，即無
    理由，不能准許。
　㈡就附表三借貸債務部分：
　⑴按稱消費借貸者，謂當事人一方移轉金錢或其他代替物之所
    有權於他方，而約定他方以種類、品質、數量相同之物返還
    之契約，民法第474條第1項定有明文。次按金錢消費借貸契
    約為要物契約，被上訴人主張金錢消費借貸契約存在，應就
    兩造借貸意思表示合致及被上訴人業已交付借款予上訴人之
    事實，負舉證之責任。而證據資料並不以能直接單獨證明之
    直接證據為限。凡綜合其他情狀，證明某事實，而某事實依
    經驗法則或論理法則，足以推認該待證事實存在，該證明某
    事實之間接證據，亦包括在內（最高法院109年度台上字第2
    511號、107年度台上字第416號判決意旨參照）。
　⑵被上訴人除附表三編號1部分爲自認外，就附表三編號2、13
    、14、15否認有收受借貸款項，其餘附表三編號3至12就上
    訴人滙入竹山鎮農會之款項，否認有借貸之合意，抗辯係游
    雅茜向上訴人借款，與被上訴人無關云云。經查：
　①附表三編號3至12之借貸款項，係由上訴人滙入被上訴人竹山
    鎮農會帳戶，有上訴人提出之滙款回條聯在卷可憑（見原審
    卷一第23至31頁）。又依證人黃○○於原審證述：她是上訴人
    代書事務所員工，上訴人有經營融資業務；被上訴人如果打
    電話來向上訴人借錢，上訴人說好之後，她就幫上訴人去跑
    銀行；被上訴人有以公司名義借錢，也有以個人名義借錢等
    語 （見原審卷二第13至15頁），依證人黃○○上開所述可知
    ，兩造平日有借貸關係之金錢往來。參以兩造於106年6月10
    日LINE對話紀錄：「被上訴人：姐，可以跟你商討一件事嗎
    ？上訴人：好，怎麼啦？被上訴人：可以麻煩姐把那些票換
    成現金嗎？因爲薪水還有許多沒發的。上訴人：票賴給我看
    ，票期很長嗎？被上訴人：我都給○○了，都差不多月初。」
    （見原審卷二第169頁），及兩造於106年6月間LINE對話紀
    錄：「 被上訴人：麻煩姐了，姐週五會先還6萬。上訴人：
    我明天請○○先滙給你過票。」（見原審卷二第171頁）。由
    上開對話可知，被上訴人平日確實會以支票向上訴人調現，
    上訴人慣以滙款方式交付借款，則上訴人主張附表三編號3
    至12之款項係由被上訴人借貸而滙入，得以採信。被上訴人
    抗辯係游雅茜向上訴人借款云云，並未舉證以實其說，自難
    採信。
  ②再查，就附表三編號2、13至15之款項交付及編號1、3至12號
    之滙款，上訴人提出被上訴人於106年12月15日簽認之對帳
    單爲證（見前審卷一第137頁），並經證人羅○○於前審證述
    ：她自106年10月22日起任職於上訴人代書事務所，幫忙記
    帳、滙款、代書行政等業務；被上訴人於106年12月15日早
    上10點多來上訴人事務所對帳，被上訴人有承認對帳上的債
    務，還跟上訴人說要回去跟蕭紹慎討論如何還錢，但被上訴
    人回去就變賣土地；對帳單上「項目對帳確認無誤」是上訴
    人寫的，被上訴人親自簽名並寫上當天日期，她有親眼看到
    等語（見前審卷一第338至339頁），依證人羅○○上開證述，
    堪認對帳單上之記載爲真實。被上訴人雖抗辯對帳單上之簽
    名係上訴人造假云云，但未舉證以實其說，本院無法採信。
       
　③基上，就附表三所示借貸債務，除被上訴人已就編號1爲自認
    外，其餘編號3至12有上訴人提出之滙款回條聯爲證，另編
    號1至15經被上訴人於對帳單上簽認同意積欠該等債務等情
    ，堪認兩造間存有附表三231萬5,000元借貸債務無訛，上訴
    人請求被上訴人清償231萬5,000元借貸債務，即有理由。上
    訴人依消費借貸、不當得利請求擇一為其勝訴之判決，本院
    認依消費借貸請求有理由，就不當得利部分即無審酌必要。
　㈢按給付無確定期限者，債務人於債權人得請求給付時，經其
    催告而未為給付，自受催告時起，負遲延責任。遲延之債務
    ，以支付金錢為標的者，債權人得請求依法定利率計算之遲
    延利息，民法第229條第2項前段、第233條第1項前段分別定
    有明文。經查：
　⑴就系爭500萬元債務部分，追加書狀繕本係於109年3月2日當
    庭送達被上訴人（見前審卷一第193頁），則上訴人請求被
    上訴人給付自109年3月3日起清償日止之法定遲延利息，即
    有理由，逾此範圍之請求，則無理由。  
　⑵兩造借款時並未約定返還期限，依民法第478條後段規定，上
    訴人得定一個月以上之期限催告返還。本件上訴人以起訴狀
    繕本送達作爲請求被上訴人返還借款之意思表示，被上訴人
    係於107年1月29日收受起訴狀繕本（見原審卷一第237頁）
    ，則上訴人請求被上訴人給付自107年3月1日起至清償日止
    之法定遲延利息，即有理由，逾此範圍之請求，則無理由。
      
四、綜上所述，上訴人依消費借貸關係請求被上訴人給付231萬5
    ,000元，及自107年3月1日起至清償日止按年息5%計算之利
    息，為有理由，應予准許，逾此範圍之請求則屬無據，應予
    駁回。原審就上開應准許部分，為上訴人敗訴之判決，並駁
    回其假執行之聲請，尚有未洽，上訴意旨求予廢棄改判，為
    有理由，爰由本院廢棄改判如主文第二項所示。至於請求不
    應准許部分，原判決為上訴人敗訴判決，尚無不合，上訴人
    仍執陳詞提起上訴，為無理由，應駁回其上訴。又上訴人依
    不當得利關係追加請求被上訴人給付250萬元，及自109年3
    月3日起清償日止按年息5%計算之利息，為有理由，應予准
    許，逾此範圍之請求則屬無據，應予駁回。另上訴人勝訴部
    分，上訴人陳明願供擔保為假執行之宣告，經核於法並無不
    合，爰依聲請及依職權定如主文第六項所示相當之擔保金額
    ，為附條件之准、免假執行之宣告。上訴人追加之訴敗訴部
    分之假執行聲請，失所附麗，應予駁回。 
五、本件事證已臻明確，兩造其餘之攻擊或防禦方法及所用之證
    據，經本院斟酌後，認為均不足以影響本判決之結果，爰不
    逐一論列，附此敘明。
六、據上論結，本件上訴及追加之訴均一部有理由，一部無理由
    ，判決如主文。
中　　華　　民　　國　　111 　年　　9 　　月　　13　　日
            民事第一庭    審判長法  官  張瑞蘭
                                法  官  林孟和
                                法  官  廖穗蓁
正本係照原本作成。          
如不服本判決，應於收受送達後20日內向本院提出上訴書狀，其
未表明上訴理由者，應於提出上訴後20日內向本院補提上訴理由
書（須按他造當事人之人數附繕本）。因疫情而遲誤不變期間，
得向法院聲請回復原狀。
上訴時應提出委任律師或具有律師資格之人之委任狀；委任有律
師資格者，另應附具律師資格證書及釋明委任人與受任人有民事
訴訟法第466條之1第1項但書或第2項所定關係之釋明文書影本。
如委任律師提起上訴，發回更審後為訴之變更（追加、擴張）部
分應一併繳納上訴裁判費。 
                               書記官   黃美珍
　　　　　　　　　　　　　　　 
中　　華　　民　　國　　111 　年　　9　　月　　13 　　日

【附表一】
編號 土地地號或建物建號 面積 權利範圍  所有權人  1 南投縣○○鎮○○段00地號土地  117.60㎡ 全部 蕭鈞天  2 南投縣○○鎮○○段000地號土地  51.04㎡ 全部 蕭鈞天  3 南投縣○○鎮○○段000○號建物（ 門牌：南投縣○○鎮○○路00號） 主建物147.52㎡ 陽台12.82㎡ 全部 蕭陳雲  

【附表二】
抵押權人   債務人 登記日期 擔保種類 擔保債權 登記字號 詹○○ 蕭筆詩 蕭陳雲 103年9月10日 最高限額 抵押權 750萬元 103年度竹普資字第49230號 
                              
【附表三】　　　　　　　　　　　　　　　
編號 日期 金額 林佳穎交付金錢之理由及證據  1 104年12月23日 16萬元 蕭鈞天於104年12月23日向林佳穎借現金16萬元，蕭蕭鈞天當場簽收（見一審卷一第23頁收據及第279頁答辯狀之自認），蕭鈞天並於106年12月15日之對帳單簽認（見前審卷一第137頁）。  2 104年12月27日 19萬元  蕭鈞天向林佳穎借款以支付承租茶園之租金，蕭鈞天於106年12月15日之對帳單簽認（見前審卷一第137頁）。   3 104年12月28日 5萬元  蕭鈞天向林佳穎借款，林佳穎於104年12月28日滙款5萬元至蕭鈞天竹山鎮農會帳戶（見一審卷一第23頁滙款回條聯），蕭鈞天並於106年12月15日之對帳單簽認（見前審卷一第137頁）。  4 104年12月31日 32萬元  蕭鈞天向林佳穎借款，林佳穎於104年12月31日滙款32萬元至蕭鈞天竹山鎮農會帳戶（見一審卷一第25頁滙款回條聯），蕭鈞天並於106年12月15日之對帳單簽認（見前審卷一第137頁）。  5 105年1月4日 18萬元  蕭鈞天向林佳穎借款，林佳穎於104年12月31日滙款18萬元至蕭鈞天竹山鎮農會帳戶（見一審卷一第25頁滙款回條聯），蕭鈞天並於106年12月15日之對帳單簽認（見前審卷一第137頁）。  6 105年1月8日 12萬元  蕭鈞天向林佳穎借款，林佳穎於105年1月8日滙款12萬元至蕭鈞天竹山鎮農會帳戶（見一審卷一第27頁滙款回條聯），蕭鈞天並於106年12月15日之對帳單簽認（見前審卷一第137頁）。  7 105年1月12日 15萬元  蕭鈞天向林佳穎借款償債，林佳穎於105年1月12日滙款15萬元至蕭鈞天竹山鎮農會帳戶（見一審卷一第27頁滙款回條聯），蕭鈞天收回本票（見一審卷一第29頁），蕭鈞天並於106年12月15日之對帳單簽認（見前審卷一第137頁）。  8 105年1月15日 15萬元  蕭鈞天向林佳穎借款，林佳穎於105年1月15日滙款15萬元至蕭鈞天竹山鎮農會帳戶（見一審卷一第27頁滙款回條聯），蕭鈞天並於106年12月15日之對帳單簽認（見前審卷一第137頁）。  9 105年1月18日 18萬元  蕭鈞天向林佳穎借款，林佳穎於105年1月18日滙款18萬元至蕭鈞天竹山鎮農會帳戶（見一審卷一第29頁滙款回條聯），蕭鈞天並於106年12月15日之對帳單簽認（見前審卷一第137頁）。 10 105年1月21日  4萬元  蕭鈞天向林佳穎借款，林佳穎於105年1月21日滙款4萬元至蕭鈞天竹山鎮農會帳戶（見一審卷一第29頁滙款回條聯），蕭鈞天並於106年12月15日之對帳單簽認（見前審卷一第137頁）。 11 105年1月25日 27萬元  蕭鈞天向林佳穎借款，林佳穎於105年1月25日滙款27萬元至蕭鈞天竹山鎮農會帳戶（見一審卷一第31頁滙款回條聯），蕭鈞天並於106年12月15日之對帳單簽認（見前審卷一第137頁） 12 105年1月28日 20萬元  蕭鈞天向林佳穎借款，林佳穎於105年1月28日滙款20萬元至蕭鈞天竹山鎮農會帳戶（見一審卷一第31頁滙款回條聯），蕭鈞天並於106年12月15日之對帳單簽認（見前審卷一第137頁）。 13 104年度 10萬元 林佳穎借給蕭鈞天之生活費，蕭鈞天於106年12月15日之對帳單簽認（見前審卷一第137頁） 14 104年度 20萬元  林佳穎代償蕭鈞天向中華汽車當鋪借款，蕭鈞天於106年12月15日之對帳單簽認（見前審卷一第137頁） 15 104年度 5,000元 林佳穎代償蕭鈞天向中華汽車當鋪借款之利息，蕭鈞天於106年12月15日之對帳單簽認（見前審卷一第137頁） 合計  231萬 5,000元